最　高　行　政　法　院　判　決　　　　　　　　　　　九十一年度判字第九七號
　　原　　　告　甲○○
　　訴訟代理人　乙○○　律師
　　被　　　告　經濟部智慧財產局
　　代　表　人　陳明邦
右當事人間因新型專利舉發事件，原告不服行政院中華民國八十八年十二月二十四日
台八十八訴字第四六四二二號再訴願決定，提起行政訴訟。本院判決如左：
　　主  文
原告之訴駁回。
訴訟費用由原告負擔。
　　事  實
緣本件關係人陳三進於民國八十三年九月七日以其「鋁窗內框之邊直料沖壓新結構」
，向被告申請新型專利，經被告編為第00000000號審查，准予專利，於公告
期滿審查確定後，發給新型第九五七八二號專利證書。嗣原告以本案有違專利法第九
十七條、修正前專利法第九十八條第一項第一款及第二項規定，檢附第000000
00號「窗鋁擠型之沖孔模具」新型專利案（以下稱引證案）公告影本，對之提出舉
發。案經被告審查，為本案舉發不成立之審定，發給八十七年十二月七日（八七）台
專（判）○六○○六字第一四四○一一號專利舉發審定書。（其間，關係人死亡，本
件專利權由曾儉、陳沛璉、陳麗竹、陳慈容、陳鉦元共同繼承。）原告不服，提起訴
願、再訴願，遞遭決定駁回，遂提起本件行政訴訟。茲摘兩造訴辯意旨於次：
原告起訴意旨略謂：一、緣被告以引證案與本案相較僅創作目的相同，唯空間形態與
作動方式原理有顯著不同，並非事實，蓋該舉發引證案的主要技術內容與本案實質相
同，雖然構件上有小部分差異，仍為熟習該項技藝人士所易於思及之等效運用。二、
原告於舉發當時所呈引證案係藉由「『下模 (1 )、柱 (21 )、螺柱 (18)、彈性元件
(22)、上模 (2)』之設置，令該上模 (2)之沖桿 (25)或模桿 (26)可對放於下模 (1)
之第二模座 (14)或第三模座 (15)進行第一次沖壓加工；藉由『下模 (1)、柱 (21)
、螺栓 (18)、彈性元件 (22)、上模 (2)』與『底模 (3)、柱 (31)、螺栓 (34)、彈
性元件 (32)』之設置配合設於其間之沖桿 (23)(24)、第一模座 (13)（具穴孔 (131
)(132 )）、模塊 (33)（具底邊溝槽 (331)）進行鋁擠型料之前半段與後半段的複合
沖壓加工以供同時完成沖壓鋁擠料之不同層面的沖孔洞與缺槽」；而前揭技術內容則
與本案件藉由「『基座 (1 )、定位柱 (28)、定位螺銷 (33)與定位螺母 (35)、壓縮
彈簧 (27)、頂板 (26)之設置』，令該頂板 (26)下方之外側刀具 (25)可向設於基座
(1)上方之外側托架 (6)沖壓，進行鋁擠型料一次沖壓加工、頂板 (26)』與『次基座
(10)、定位柱 (31)、定位螺銷 (34)與定位螺母 (36)、壓縮彈簧 (30)』之設置配合
設於其間之刀具 (21)(22)(23)、承刀孔座 (15)(16)(17)與進料導塊 (12)(13)(14)
進行鋁擠型料之前半段以及後半段的複合沖壓加工以供同時完成鋁擠型料之不同層面
沖孔與鋁簷孔」之主要技術實質相同，被告未能明察，難以令人心服。三、據上論結
，被告未察引證案就目的功效而言與本案相同，而就運用之主要技術特徵而言，本案
又與引證案實質相同，雖然本案之申請專利範圍第二項、第三項之技術內容未見於引
證案，但此為本案之附屬技術內容，且亦未為主要技術內容，故應不視為本案之主要
特徵，而係為熟習該項技藝人士所易於思及之等效運用，顯然該本案難謂確具有進步
性與創作性，被告未審及此，顯有未洽，為此請鈞院詳查並撤銷原處分、原決定等語
。
被告答辯意旨略謂：原告主張引證案藉由「下模、柱、螺栓、彈性元件、上模之設置
，令上模之沖桿或模桿可對放於下模之第二模座或第三模座進行第一次沖壓加工」；
及藉由「下模、柱、螺栓、彈性元件、上模與底模、柱、螺栓、彈性元件之設置，配
合設於其間之沖桿、第一模座、模塊進行鋁擠型料之前半段與後半段的複合沖壓加工
以供同時完成沖壓鋁擠料之不同層面的沖孔洞與缺槽」。與本案藉由「基座、定位柱
、定位螺銷與定位螺母、壓縮彈簧、頂板之設置，令該頂板下方之外側刀具可向設於
基座上方之外側托料架沖壓，進行鋁擠型料一次沖壓加工開孔；而藉由基座、定位柱
、定位螺銷與定位螺母、頂板與次基座、定位柱、定位螺銷、定位螺母、壓縮彈簧之
設置配合設於其間之刀具、承刀孔座與進料導塊進行鋁擠型料之前半段以及後半段的
複合沖壓加工以供同時完成沖壓鋁擠型料之不同層面沖孔與鋁簷孔」之主要技術內容
實質相同。且稱本案申請專利範圍第二、三項技術內容雖未見於引證案中但應不可視
為主要特徵，而係為熟習該項技藝人士所易於思及之等效運用，顯然本案難謂具有進
步性與創作性等語。但查原舉發審定書理由第(三)項已說明「引證案之定位柱置於上模
、彈性元件置於兩柱間」，「而本案之定位柱置於基座並穿入外壓縮彈簧內部」，在
空間形態即已不同。且引證案「第二階段沖壓係由上模下壓至結合有沈頭螺栓之板，
板底受一彈性元件頂推，帶動底模下降，模塊之槽溝可供鋁擠型插入，而模塊隱入穴
孔達切剪作用，底模之柱置一彈性元件抵於下模，使柱將底模拉掣而恢復狀」；與本
案係「由頂板」下降打壓次基座上之壓塊使次基座上之承刀孔座一併下壓而與進料導
塊形成切剪作用，而借由次基板底部四角所設之內壓縮彈簧及內定位螺銷之彈簧張力
，使其推頂次基座恢復原狀」，二案之構造特徵、作動方式、原理不同。另本案申請
專利範圍第二、三項係依附於第一項。引證案亦不足以證明其不具新穎性及不具進步
性。綜上所述，被告原處分並無違法，請駁回原告之訴等語。
　　理  由
按稱新型者，謂對物品之形狀、構造或裝置之創作或改良，為專利法第九十七條所規
定。又核准專利之新型，任何人認有違反專利法第九十七條至第九十九條規定，應撤
銷其新型專利權者，依同法第一百零五條準用第七十二條第一項規定，得附具證據向
專利專責機關舉發之；從而有無應撤銷新型專利權之情事，依法應由舉發人附具證據
供查。本件關係人陳三進於八十三年九月七日以其「鋁窗內框之邊直料沖壓新結構」
係一種複合式沖壓結構，由基座、定位柱、壓縮彈簧及襯套、定位螺銷、固定螺母、
頂板等裝置，配合外側刀具與托料架、進料擋板進行第一次沖壓加工；由承料座、加
工槽、次基座、承刀孔座之刀孔與頂板之刀架組成之沖孔刀具組進行第二次沖壓加工
之前半段沖程；由次基座、定位柱、壓縮彈簧與襯套、壓塊於第二次沖壓前半段沖程
完成後，配合頂板、壓塊、次基座作動使刀孔座、進料塊完成第二次沖壓後半段之沖
剪動作等情，向被告申請新型專利，經被告編為第00000000號審查，准予專
利，於公告期滿審查確定後，發給新型第九五七八二號專利證書。嗣原告以本案有違
專利法第九十七條、修正前專利法第九十八條第一項第一款及第二項規定，檢附第0
0000000號「窗鋁擠型之沖孔模具」新型專利案公告影本，對之提出舉發。案
經被告審查，為本案舉發不成立之審定，發給八十七年十二月七日（八七）台專（判
）○六○○六字第一四四○一一號專利舉發審定書。（其間，關係人死亡，本件專利
權由曾儉、陳沛璉、陳麗竹、陳慈容、陳鉦元共同繼承。）原告不服，乃循序提起本
件行政訴訟，主張如事實欄所載。經查：（一）、本件被告以引證案之定位柱置於上
模，彈性元件置於兩柱間，與本案定位柱置於基座並穿入外壓縮彈簧內部之空間形態
不同。引證案於第二階段沖壓係由上模下壓至結合有沉頭螺栓之板，板底受一彈性元
件頂推，帶動底模下降，模塊之槽溝可供鋁擠型插入，而模塊隱入穴孔達切剪作用，
底模之柱置一彈性元件抵於下模，使柱將底模拉掣而恢復原狀；本案第二階段沖壓係
由頂板下降打壓次基座上之壓塊使次基座上之承刀孔座一併下壓而與進料導塊形成切
剪作用，借由次基板底部四角所設之內壓縮彈簧及內定位螺銷之彈簧張力，使其推頂
次基座恢復原狀。引證案與本案之創作目的雖相似，但在空間結構、作動方式與原理
均有顯著不同，引證案不足證明本案不具新穎性及進步性，本案無違專利法第九十七
條、修正前專利法第九十八條第一項第一款及第二項規定，乃為本案舉發不成立之審
定。（二）、原告主張引證案之目的功效與本案相同，就運用之主要技術特徵而言，
本案與引證案亦實質相同，雖本案申請專利範圍第二項、第三項之技術內容未見於引
證案，但此為本案之附屬技術內容，本案之主要特徵係熟習該項技藝者易於思及之等
效運用，難謂具進步性等語。惟引證案之定位柱置於上模，彈性元件置於兩柱間，與
本案之定位柱係穿入外壓縮彈簧，內部並置於基座之空間形態並不相同。引證案於第
二階段係上模繼續下壓至板，並帶動底模下降，因模塊之槽溝可供鋁擠型插入，當模
塊隱入在穴孔，此模塊即形成切剪作用，底模之柱置一彈性元件抵於下模使柱將底模
拉掣而恢復原狀；本案之第二階段沖壓係由頂板下降打壓次基座上之壓塊，使次基座
上之承刀孔座一併下壓而與進料導塊形成切剪作用，借由次基座底部四角所設之內壓
縮彈簧及內定位螺銷之彈簧張力，使其推頂次基座恢復原狀。本案與引證案不論在結
構特徵、空間形態、作動原理及方式均不相同，引證案尚不足證明本案不具新穎性及
進步性。（三）、綜上所述，引證資料尚不足以證明本案違反專利法第九十七條、修
正前專利法第九十八條條第一項第一款及第二項規定。矧且本件事證業據訴願機關經
濟部於訴願程序中，送請工業技術研究院機械工業研究所，基於其專業知能提供審查
意見，認引證案不足證明本案不具新穎性及進步性，原處分並無違誤在案，有該研究
所八十八年四月二十三日（八八）工研機審字第○四六五號函所附意見書附於訴願卷
可稽。按其所提供意見，客觀公正，自堪採憑。原告所訴各節核屬其主觀之見，尚非
可採。是被告為本件舉發不成立之審定，核無違誤，一再訴願決定遞予維持，俱無不
合。原告仍執前詞爭訟，其訴為無理由，應予駁回。
據上論結，本件原告之訴為無理由，爰依行政訴訟法施行法第二條、行政訴訟法第九
十八條第三項前段，判決如主文。
中　　華　　民　　國　　九十一　　　年　　　一　　　　月　　　十七　　　日
                    最 高 行 政 法 院  第 四 庭
                                審 判 長 法  官　　　葉　振　權
                                         法  官      廖  宏  明
                                         法  官　　　吳　錦　龍
                                         法  官　　　劉　鑫　楨
                                         法  官　　　吳　明　鴻
右  正  本  證  明  與  原  本  無  異
　　　　　　　　　　　　　　　　　　　　 法院書記官　陳　盛　信
中　　華　　民　　國　　九十一　　　年　　　一　　　　月　　　十七　　　日
